【裁判字號】    91,重上,131
【裁判日期】    920923
【裁判案由】    撤銷贈與行為等
【裁判全文】
臺灣高等法院民事判決                            九十一年度重上字第一三一號
    上  訴  人  世華聯合商業銀行股份有限公司
    法定代理人  汪國華
    訴訟代理人  陳桂珠
                張進興
                劉光宗
                謝素貞
                陳淑惠
    被  上訴人  甲○○○
                乙○○
    共      同
    訴訟代理人  陳峰富律師
    複  代理人  蕭世光律師
                吳綺恬律師
                張簡勵如律師
右當事人間請求撤銷贈與行為等事件，上訴人對於中華民國九十一年一月二十八日臺
灣士林地方法院九十年度重訴字第六七六號第一審判決提起上訴，經本院於九十二年
九月九日言詞辯論終結，判決如左：
    主    文
原判決廢棄。
被上訴人乙○○就其所有坐落臺北市○○區○○段二小段二三六地號，面積一七○七
平方公尺土地所有權應有部分萬分之五八七，及其地上建物即二二九四六建號，門牌
號碼臺北市○○○路四三巷四弄十七號及十九號房屋所有權全部，於民國九十年七月
十一日所為贈與被上訴人甲○○○之贈與契約及於民國九十年七月十三日所為以贈與
為原因，移轉所有權之物權行為，應予撤銷。
被上訴人甲○○○應將前開房地於民國九十年七月十三日所為所有權移轉登記塗銷。
第一、二審訴訟費用由被上訴人連帶負擔。
    事    實
甲、上訴人方面：
一、聲明：如主文第一項至第三項所示。
二、陳述：除與原判決記載相同部分，予以引用外，並補稱略以：
    (一)被上訴人乙○○雖尚有其他土地及建物，惟各該不動產之價值應扣除其所擔保
      之抵押債務數額後計算，不應如原判決單純以不動產之公告土地現值及房屋課
      稅現值計算；又被上訴人乙○○雖有股票，但其價值應以事實審進行時之現值
      與扣除設質所擔保之債務數額計算，不應單純以股票面額為計算。
    (二)被上訴人乙○○雖有工作與每年之高所得能力，惟「一個人有賺錢能力」與「
      是否有確實足以清償他人債務之財產」為兩回事。
    (三)被上訴人乙○○亦自認於民國（下同）九十年七月四日將其所有坐落台北縣淡
      水鎮○○段六四五等地號土地所有權全部設定新台幣（下同）一億零二百萬元
      之最高限額抵押權予訴外人東磅有限公司，以擔保其對訴外人東磅有限公司之
      債務，係在本件成立贈與及所有權移轉登記之前，足見被上訴人乙○○為贈與
      時，上開抵押權所擔保之債務業已存在，且係擔保被上訴人乙○○對訴外人東
      磅有限公司之主債務。
    (四)被上訴人乙○○所有坐落桃園縣境內之土地，縱使拍賣亦不夠繳納土地增值稅
      。
三、證據：除援用原審之立證方法外，並補提出被上訴人乙○○所有不動產之強制執
          行明細表及其相關資料（土地登記謄本、建物登記謄本、法院民事執行處
          函文）為證，及聲請函查被上訴人乙○○曾經往來銀行之明細資料。
乙、被上訴人方面：
一、聲明：上訴駁回。
二、陳述：除與原判決記載相同部分，予以引用外，並補稱略以：
    (一)被上訴人乙○○所有土地及建物，雖設有高額之最高限額抵押權，惟真正之債
      權額係抵押權人實行抵押權時現存之債權，上訴人並未就被上訴人乙○○所有
      土地及建物之抵押債權負舉證責任。
    (二)上訴人所提出被上訴人乙○○財產清單之股票，並未有設定質權登記，上訴人
      如主張應扣除設質所擔保之債務數額計算殘值，自應就設定質權部分負舉證責
      任。
    (三)被上訴人乙○○最近經營之公司營運不佳，已無每年五、六百萬元之收入。
三、證據：除援用原審之立證方法外，並補提出八十九年度及九十年度被上訴人所得
    稅之申報資料、抵押權塗銷同意書及土地登記謄本為證。
丙、本院依職權函請台北市國稅局士林稽徵所檢送被上訴人八十九年度綜合所得之稅
    報稅資料。
    理    由
一、本件上訴人起訴主張：訴外人翁樸釧於八十八年十一月二十四日邀同訴外人翁樸
    山及被上訴人乙○○為連帶保證人，向伊借款一千五百萬元，約定清償期為九十
    年五月二十四日，詎訴外人翁樸釧因財務週轉困難，迄今仍積欠本金一千五百萬
    元及應付之利息與違約金尚未清償；而被上訴人乙○○竟於九十年七月十一日將
    其所有坐落臺北市○○區○○段二小段二三六地號，面積一七○七平方公尺土地
    所有權應有部分萬分之五八七，及其地上建物即二二九四六建號，門牌號碼臺北
    市○○○路四三巷四弄十七號及十九號房屋所有權全部（下稱系爭房地）贈與其
    妻即被上訴人甲○○○，並於同年月十三日辦畢所有權移轉登記，顯已害及上訴
    人之債權等情，爰依民法第二百四十四條第一項之規定，求為撤銷被上訴人間就
    系爭房地所為之贈與契約及所有權移轉登記之物權行為，並命被上訴人甲○○○
    塗銷系爭房地所有權移轉登記之判決。
    被上訴人則以：被上訴人乙○○於贈與系爭房地予被上訴人甲○○○後，仍有其
    他動產、存款、信用、勞務等資力，並未害及上訴人之債權，上訴人無行使撤銷
    權以保全被上訴人乙○○責任財產之必要，且被上訴人並無詐害債權之故意，純
    係因被上訴人乙○○為給予被上訴人甲○○○安全感及歸屬感，而為贈與之行為
    云云，資為抗辯。
二、本件經依民事訴訟法第四百六十三條準用同法第二百七十條之一第一項第三款規
    定，整理並協議簡化爭點及不爭執點後，兩造同意就本院九十一年十二月二日準
    備程序中，兩造協議簡化之爭點為主張及辯論（見本院卷(一)第一五二、一九八頁
    、第一五六頁至第一五八頁、第一０八、一０九頁及本院卷(二)第二六六頁）。經
    查上訴人主張訴外人翁樸釧於八十八年十一月二十四日邀同訴外人翁樸山及被上
    訴人乙○○為連帶保證人，向伊借款一千五百萬元，約定清償期為九十年五月二
    十四日，屆期訴外人翁樸釧因財務週轉困難，迄今仍積欠本金一千五百萬元及應
    付之利息與違約金尚未清償，被上訴人乙○○於九十年七月十一日將系爭房地贈
    與其妻即被上訴人甲○○○，並於同年月十三日辦畢系爭房地所有權移轉登記，
    惟被上訴人乙○○所有之不動產已遭其他債權人假扣押或設定有高額抵押權之事
    實，為被上訴人所不爭執，並有本票、保證書、授信約定書、系爭房地之建物及
    土地登記謄本（見原審卷第九頁至第二十頁）、被上訴人乙○○財產歸屬清單、
    財團法人金融聯合徵信中心有關被上訴人乙○○之授信及保證資料（見原審卷第
    一七三頁至第一七五頁）、被上訴人乙○○所有不動產之強制執行明細表及其相
    關資料（見外放證物）可證，自堪信為真實。茲僅就兩造上開協議簡化後之爭執
    點，分述如左：
    (一)按保證債務之所謂連帶，係指保證人與主債務人負同一債務，對於債權人各負
      全部給付之責任者而言，此就民法第二百七十二條第一項規定連帶債務之文義
      觀之甚明。故連帶保證與普通保證不同，縱使無民法第七百四十六條所揭之情
      形，亦不得主張同法第七百四十五條關於檢索抗辯之權利（參照最高法院四十
      五年台上字第一四二六號判例），故債權人得對債務人或保證人同時或先後請
      求全部或一部之給付。
    (二)依財政部臺北市國稅據八十九年度綜合所得稅核定通知書所載，被上訴人乙○
      ○之八十九年度全年所得為三百四十一萬一千九百零一元，而被上訴人當年之
      全年所得總額為六百二十三萬二千七百三十一元（其計算式為：核定所得總額
      六、二六一、八○一元，減合併申報之家屬翁郁容利息所得一○、六六二元、
      翁郁舜利息所得九、七六四元、翁郁明利息所得八六四四元，即六、二六一、
      八○一元減一○、六六二元減九、七六四元減八、六四四元後，為六、二三二
      、七三一元）。有該核定通知書可稽（見本院卷(一)第六三頁至第六九頁）。再
      依被上訴人所提出之九十年度綜合所得稅結算申報書所載，包括合併申報之家
      屬翁郁舜、翁郁明、翁郁容、林欽儒、林月桂等人，綜合所得總額為三百零一
      萬四千六百二十六元，有被上訴人所提出之該綜合所得稅結算申報書可稽（見
      本院卷(一)第八二頁至第八四頁，因係代碼，無法看出係何項收入），則被上訴
      人乙○○之九十年度全年所得，已少於三百零一萬四千六百二十六元甚明，並
      無全年收入五、六百萬元之事，且被上訴人乙○○亦自認其經營之公司營運不
      佳，現已無每年五、六百萬元之收入（見本院卷(一)第一五三頁、本院卷(二)第七
      三頁）。足證被上訴人乙○○就系爭房地於九十年七月十一日所為贈與，並於
      同年月十三日辦畢所有權移轉登記予被上訴人甲○○○時，其當年收入並無五
      、六百萬元。
    (三)又被上訴人乙○○贈與系爭房地予被上訴人甲○○○，係在九十年七月十一日
      ，而在前一日即同年月十日，被上訴人乙○○所有臺北縣淡水鎮○○段六四
      五、六四五之一、六四五之三、六四五之四、六四五之五、六五三之一、六五
      三之二及六五三之三等地號土地為訴外人聯邦商業銀行向臺灣士林地方法院聲
      請假扣押執行登記在案，且上開土地已設定最高限額抵押一億零二百萬元予他
      債權人東磅有限公司，為被上訴人所不爭執（見本院卷(一)第四九頁），並有土
      地登記謄本可稽（見原審卷第九九頁至第一一四頁）。雖被上訴人提出該債務
      已清償，訴外人東磅有限公司同意塗銷抵押權之同意書為證（見本院卷(一)第一
      二五頁），惟查訴外人東磅有限公司所出具抵押權塗銷同意書記載同意之日期
      為九十一年十月二十一日，顯係在被上訴乙○○所為贈與之九十年七月十一日
      ，及移轉登記之九十年七月十三日之後，尚難據為有利於被上訴人之認定。
    (四)另被上訴人乙○○所有桃園縣龜山鄉○○○段蕃子窩小段三三九之九六、三三
      九之一二○及三三九之三一一地號土地所有權全部，亦在被上訴人乙○○移轉
      系爭房地所有權登記前之九十年六月二十九日，經訴外人聯邦商業銀行向臺灣
      桃園地方法院聲請假扣押執行，並於九十年七月二日為上開執行登記在案，有
      土地登記謄本可稽（見原審卷第一一五頁至第一一七頁），足證被上訴人乙○
      ○就系爭房地於九十年七月十一日所為贈與，並於同年月十三日辦畢所有權移
      轉登記予被上訴人甲○○○時，確已無資力清償債務。
    (五)再被上訴人乙○○就系爭房地已於八十八年四月十七日設定最高限額二千四百
      萬元抵押權予訴外人華南商業銀行，有土地及建物登記謄本可稽（見原審卷第
      十頁至第十五頁），惟被上訴人乙○○迄未清償業已於九十年五月二十四日到
      期之系爭債務本金一千五百萬元及應付之利息與違約金，此有系爭債務之本票
      可稽（見原審卷第十六頁），且為被上訴人所不爭執，即被上訴人亦自認系爭
      房地經三次拍賣，仍無人應買（見本院卷(二)第六二頁）；又被上訴人乙○○截
      至九十年七月十一日贈與系爭房地予被上訴人甲○○○時，其存款僅有十八萬
      五千三百七十七元八角，其所負主債務有一億九千二百二十萬一千零八十三元
      ，其中訴外人中央信託局四千一百餘萬元，當時業已逾期，尚有連帶保證之從
      債務五億一千零三十六萬五千六百二十四元九角，其中訴外人中央信託局七千
      三百餘萬元，當時業已逾期，其主債務及連帶保證之從債務合計為七億零二百
      五十六萬六千七百零七元九角。而被上訴人乙○○於九十年七月十三日移轉系
      爭房地所有權登記予被上訴人甲○○○時，其存款僅有十七萬三千七百四十元
      八角，其所負主債務有一億九千二百二十萬一千零八十三元，其中訴外人中央
      信託局四千一百餘萬元，當時業已逾期，尚有連帶保證之從債務五億一千零三
      十六萬五千六百二十四元九角，其中訴外人中央信託局七千三百餘萬元，當時
      業已逾期，其主債務及連帶保證之從債務合計為七億零二百五十六萬六千七百
      零七元九角，此有被上訴人乙○○之主從債務明細表、不動產價值、債權金額
      計算書、不動產明細、往來銀行明細表、往來銀行存摺、民事執行處通知及函
      文、宏遠電訊股份有限公司函文、大眾商業銀行函文、華南商業銀行新店分行
      函文、上海商業儲蓄銀行函文、中國信託商業銀行函文、台北銀行景美分行函
      文、華南商業銀行圓山分行函文、合作金庫銀行民生分行函文、九十年七月十
      一日之存款及債務資料明細表及九十年七月十三日之存款及債務資料明細表（
      見本院卷(二)第十四頁至第二十頁、第四○頁、第四四頁至第五九頁、第六七頁
      至第七○頁、第七六頁至第一○一頁、第一七七頁至第一八五頁、第一八六頁
      ）可稽。且由兩造所不爭執（見本院卷(二)第一七三、二五三、三○五頁）之世
      華聯合商業銀行中山分行函復被上訴人乙○○於九十年七月十一日及同年月十
      三日存款餘額（均）為四十九元（見本院卷(二)第一○九頁）；保證責任台北縣
      淡水信用合作社函復被上訴人乙○○於九十年七月十一日及同年月十三日所負
      主債務為二千九百萬元，存款餘額為四千三百零五元（見本院卷(二)第一一一頁
      至第一一三頁），中國農民銀行三重分行函復（見本院卷(二)第一○九頁）被上
      訴人乙○○於九十年七月十一日及同年月十三日連帶保證之從債務均為一億一
      千八百八十六萬六千五百元，存款餘額分別為一萬七千七百八十六元及二萬四
      千三百零六元，美金均為一千零十三點二八元（見本院卷(二)第一一四頁至第一
      一七頁），大眾商業銀行新生分行函復被上訴人乙○○無任何債務資料（見本
      院卷(二)第一一八頁），上海商業儲蓄銀行總行營業部函復被上訴人乙○○於九
      十年七月十一日及同年月十三日所負連帶保證之從債務均為二千九百六十三萬
      一千零八十四元，存款餘額均各有三筆，均各為五十七元、一百六十八元、六
      萬四千二百十四元（見本院卷(二)第一一九頁），華僑商業銀行民生分行函復被
      上訴人乙○○於九十年七月十一日及同年月十三日所負連帶保證之從債務均為
      三千一百七十一萬五千三百三十四元（見本院卷(二)第一二○頁），彰化銀行南
      港分行函復被上訴人乙○○於九十年七月十一日及同年月十三日存款餘額（均
      ）為三萬零一百五十元（見本院卷(二)第一二二頁至第一二六頁），泛亞商業銀
      行台北分行函復被上訴人乙○○於九十年七月十一日及同年月十三日均無存款
      餘額，所負連帶保證之從債務為六千五百萬元（見本院卷(二)第一二七頁），中
      央信託局函復被上訴人乙○○於九十年七月十一日及同年月十三日所負主債務
      均為四千一百二十萬一千零八十三元，連帶保證之從債務均有二筆，均為五千
      二百八十二萬四千六百二十九元及二千零六十一萬元，存款餘額均為一百二十
      七元（見本院卷(二)第一二八頁至第一三七頁），華南商業銀行城東分行函復被
      上訴人乙○○於九十年七月十一日及同年月十三日存款餘額均為三百六十六元
      （見本院卷(二)第一三八、一三九頁），富邦商業銀行中山分行函復被上訴人乙
      ○○於九十年七月十一日及同年月十三日存款餘額均為四千七百三十九元（見
      本院卷(二)第一四○頁至第一四二頁），世華聯合商業銀行函復被上訴人乙○○
      於九十年七月十一日及同年月十三日存款餘額（均）為四百七十九元（見本院
      卷(二)第一四三、一四四頁），中國信託商業銀行函復被上訴人乙○○於九十年
      七月十一日及同年月十三日之存款餘額（均）為一千四百八十元（見本院卷(二)
      第一四六頁至第一五○頁），華南商業銀行圓山分行函復被上訴人乙○○於九
      十年七月十一日及同年月十三日所負之主債務均為二千萬元，連帶保證之從債
      務均為二千零二十一萬零八十三元及美金六十六萬七千九百八十三元九角四分
      ，存款餘額分別為二萬一千九百零八元及三千七百五十一元（見本院卷(二)第一
      五五頁至第一五八頁），聯邦商業銀行債權管理部北區催收中心函復被上訴人
      乙○○於九十年七月十一日及同年月十三日所負連帶保證之從債務均為三千一
      百三十一萬九千四百四十八元及美金三十九萬元（見本院卷(二)第二二一頁至第
      二四一頁），台北銀行彰化分行函復被上訴人乙○○於九十年七月十一日及同
      年月十三日所負連帶保證之從債務均為一千四百三十七萬一千六百二十七元、
      美金四十二萬一千二百元及日圓九百五十八萬八千元（見本院卷(二)第二七○頁
      至第二七五頁）可資證明被上訴人乙○○於九十年七月十一日及同年月十三日
      所負之主債務及連帶保證之從債務，於扣除其存款後，顯不能清償系爭債務一
      千五百萬元及利息與違約金。
    (六)再觀之上訴人所提出之被上訴人乙○○所有不動產之強制執行明細表及其相關
      資料（見外放證物），亦足資證明被上訴人乙○○所有之土地，已分別經聯邦
      商業銀行、世華聯合商業銀行及華僑商業銀行先後為假扣押，並經執行法院或
      鑑價拍賣中、或經拍賣無實益（見本院卷(一)第八九、九○頁）。雖被上訴人乙
      ○○抗辯伊並非無資力，惟其亦自認系爭房地已進入拍賣程序，縱令上訴人獲
      得勝訴，因尚有第一順位之抵押權人華南商業銀行存在，上訴人仍無法受清償
      （見本院卷(一)第一五三頁），衡諸常情，倘被上訴人乙○○果有資力清償債務
      ，應無任由執行法院拍賣其所有不動產之理？
    (七)雖被上訴人乙○○所有之土地及建物，公告土地現值及房屋課稅現值計達一億
      四千二百九十一萬四千三百四十二元，其所買進之股票面額與投資額計有二億
      一千二百七十萬三千三百八十元，並有一九九八年份、3199cc.之賓士轎車一
      輛，此有被上訴人乙○○之財產歸戶資料清單（見原審卷第九一頁至第九八頁
      ）可稽。雖被上訴人云上開不動產之公告土地現值及房屋課稅現值低於市價，
      惟被上訴人始終不能舉證以實其說。被上訴人乙○○所有上開財產之價值，總
      計僅有三億五千五百六十一萬七千七百二十二元，而其所負之債務總額，於九
      十年七月十一日贈與系爭房地時，其主債務及連帶保證之從債務合計鉅達七億
      零二百五十六萬六千七百零七元九角。於九十年七月十三日移轉系爭房地所有
      權登記時，其主債務及連帶保證之從債務合計鉅達七億零二百五十六萬六千七
      百零七元九角，已如前述，顯已不敷清償其債務；再經參酌臺灣臺北地方法院
      所為扣押命令，亦僅扣得被上訴人乙○○每月薪資四萬元之三分之一及大眾商
      業銀行新生分行之支票存款六千八百八十六元（見外放證物標號四）。益證上
      訴人主張被上訴人乙○○之消極財產大於積極財產，應屬有據。
    (八)被上訴人另抗辯伊等並無詐害上訴人債權之故意，上訴人行使撤銷權所保障之
      債權無優先排他之效力云云。惟依民法第二百四十四條第一項規定：「債務人
      所為之無償行為有害及債權者，債權人得聲請法院撤銷之」以觀，祇須債務人
      之無償行為有害及債權者，債權人即得行使撤銷訴權。至該債權是否為有優先
      權之債權，並非所問。足見被上訴人所為之上開抗辯，殊不足取。
三、綜上所述，被上訴人乙○○將其所有系爭房地贈與並移轉登記予被上訴人甲○○
    ○時，其所剩餘積極財產，既已不敷清償其所負債務，將致上訴人之前開債權更
    不能獲得滿足清償，顯已害及上訴人之前開債權。則上訴人依據民法第二百四十
    四條第一項之規定，請求被上訴人乙○○就其所有系爭房地，於九十年七月十一
    日所為贈與被上訴人甲○○○之贈與契約及於九十年七月十三日所為移轉所有權
    之物權行為，應予撤銷；暨被上訴人甲○○○應將系爭房地於九十年七月十三日
    所為所有權移轉登記予以塗銷，自屬應予准許。從而原審所為上訴人敗訴之判決
    ，尚有未洽。上訴論旨指摘原判決不當，求予廢棄改判，為有理由。
四、至兩造其餘之攻擊或防禦方法及未經援用之證據，經本院斟酌後，認為均不足以
    影響本判決之結果，自無逐一詳予論駁之必要，併此敘明。
五、據上論結，本件上訴為有理由，依民事訴訟法第四百五十條、第八十五條第二項
    ，判決如主文。
中      華      民      國    九十二    年      九      月    二十三    日
                                    民事第十三庭
                                        審判長法  官  林  鄉  誠
                                              法  官  劉  清  景
                                              法  官  王  聖  惠
正本係照原本作成。
被上訴人如不服本判決，應於收受送達後二十日內向本院提出上訴書狀，其未表明上
訴理由者，應於提出上訴後二十日內向本院補提理由書狀（均須按他造當事人之人數
附繕本）上訴時應提出委任律師或具有律師資格之人之委任狀；委任有律師資格者，
另應附具律師資格證書及釋明委任人與受任人有民事訴訟法第四百六十六條之一第一
項但書或第二項（詳附註）所定關係之釋明文書影本。
中      華      民      國    九十二    年      九      月    二十三    日
                                              書記官  陳  樂  觀
附註：
民事訴訟法第四百六十六條之一（第一項、第二項）：
對於第二審判決上訴，上訴人應委任律師為訴訟代理人。但上訴人或其他法定代理人
具有律師資格者，不在此限。
上訴人之配偶、三親等內之血親、二親等內之姻親，或上訴人為法人、中央或地方機
關時，其所屬專任人員具有律師資格並經法院認為適當者，亦得為第三審訴訟代理人
。


司法院資訊處製作；財團法人民間司法改革基金會備份。
